【裁判字號】    99,重上更(一),1
【裁判日期】    990421
【裁判案由】    貪污治罪條例
【裁判全文】
臺灣高等法院刑事判決             99年度重上更(一)字第1號
上  訴  人
即  被  告  丙○○
選任辯護人  張智超律師
上列上訴人因貪污治罪條例案件，不服臺灣臺北地方法院94年度
訴字第908號，中華民國96年3月30日第一審判決（起訴案號：臺
灣臺北地方法院檢察署93年度偵字第12603 號），提起上訴，本
院判決後（96年度上訴字第1965號），經最高法院98年度台上字
第7578號撤銷發回，本院判決如下：
    主  文
原判決關於藉勢勒索財物及定執行刑部分均撤銷。
丙○○犯藉勢勒索財物罪，處有期徒刑拾年貳月，褫奪公權伍年
，犯罪所得財物新臺幣貳萬元應予追繳發還被害人丁○○，如全
部或一部無法追繳時，以其財產抵償之。
    事  實
一、丙○○自民國91年8月1日起迄95年7 月31日止，擔任臺北縣
    新店市長春里（以下簡稱長春里）里長，受臺北縣新店市市
    長之指揮監督，負責辦理長春里公務及交辦事項，其業務包
    含里基層工作經費之請領與執行，及對於長春里地方小型工
    程有建議廠商及籌措經費之權限，並就工程施作品質有反應
    及建議之權限，為依法令服務於地方自治團體所屬機關而具
    有法定職務權限之公務員。詎丙○○於92年間，由長春里辦
    公處陸續發函建請臺北縣新店市公所同意施作「新坡一街路
    旁美綠化工程（原名長春里新坡一街斜坡榕樹下綠美化工程
    ，以下簡稱路旁美綠化工程）」、「長春里新坡一街國際學
    舍前綠美化工程（以下簡稱國際學舍前工程）」、「長春里
    新坡一街旁花木植栽綠美化工程（以下簡稱花木植栽工程）
    」等工程，而上開工程預算分別為96000元、90000元、9660
    0 元，並均由明華園藝有限公司（以下簡稱明華公司）施作
    完成而分別請領工程款91980元、86625元、94710 元。詎丙○○於明華公司辦理前開工程驗收及請款事宜前，憑藉其擔
    任臺北縣新店市長春里里長之職，對於長春里地方小型工程
    有建議廠商及籌措經費之權限，並就工程施作品質有反應及
    建議之權勢。於92年12月下旬，前往明華公司負責人丁○○
    位於臺北縣新店市○○路69號住處，要求丁○○提出上開「
    路旁美綠化工程」、「國際學舍前工程」及「花木植栽工程
    」之工程詳細表（即估價單），並詢問每項工程的總價及成
    本。經丙○○將總價扣除總成本之後，分別以鉛筆註記「41
    059」「42850」、「44914」等字樣，並在其後註記「2.2萬
    」、「3萬」、「3萬」等金額，且向丁○○恫嚇稱：「這些
    工程都是我爭取得來的，這些數目是你該給我的，你要給我
    82000 元。」等語以強索款項。致丁○○害怕工程無法順利
    驗收以請領工程款，且擔心爾後無法承包長春里之小型工程
    ，而心生畏懼，因而同意支付上開款項。於93年4月9日下午
    4 時30分許，丁○○依丙○○之要求，在臺北縣新店市公所
    前陸橋下，交付20000元之現金予丙○○。嗣於93年4月21日
    ，丙○○要求丁○○於同年月26日支付款項。丁○○不堪其
    擾而向法務部調查局台北縣調查站檢舉，為取得相關事證，
    乃佯與丙○○約定於93年4月26日下午給付15000元。接續於
    93  年4月26日下午2時51分許，在臺北縣新店市○○路○段
    及行政街口，交付15000 元予丙○○。丙○○收受後，旋為
    現場埋伏之法務部調查局臺北縣調查站人員當場逮捕，並自
    丙○○身上扣得所收受之15000元現金，並查悉上情。
二、案經法務部調查局臺北縣調查站移送臺灣臺北地方法院檢察
    署檢察官偵查起訴。
    理  由
壹、程序部分
一、按被告以外之人於審判外之言詞或書面陳述，除法律有規定
    者外，不得作為證據，刑事訴訟法第159條第1項定有明文。
    又被告以外之人於審判外之陳述，雖不符刑事訴訟法第 159
    條之1至第159條之4 之規定，然經當事人於審判程序同意作
    為證據，法院審酌該言詞陳述作成之情況，認為適當者，亦
    得為證據；當事人、代理人或辯護人於法院調查證據時，知
    有刑事訴訟法第159條第1項不得作為證據之情形，而未於言
    詞辯論終結前聲明異議者，視為有前項之同意，刑事訴訟法
    第159條之5定有明文。查本件證人丁○○、曾錦凌於調查站
    詢問中之陳述，業經被告及其辯護人以屬於審判外之陳述而
    不予同意作為證據（本院重上更(一)字第1 號卷第26頁反面參
    照）。檢察官並未釋明上開證據有傳聞證據之例外，且本院
    審酌上開證人於調查站之陳述，並未有何較可信之特別情況
    ，得以排除上開證人當時有不實陳述之風險，而可取代當事
    人於公判庭上行使反對詰問之核實擔保，是本件上開證人於
    調查站之陳述，為被告以外之人於審判外之言詞陳述，依刑
    事訴訟法第159條第1項規定，自不得作為證據。
二、被告及其辯護人對卷內其餘被告以外之人之供述證據均不爭
    執，本院於審理時提示上開審判外陳述之內容並告以要旨，
    且經公訴人、被告及其辯護人到庭表示意見，亦未於言詞辯
    論終結前對該等記載審判外陳述筆錄之證據資格有何異議，
    依據首開規定，應視為被告已有將上開審判外陳述作為證據
    之同意，本院審酌上開被告以外之人審判外陳述作成時之情
    況，並無不能自由陳述之情形，亦未見有何違法取證或其他
    瑕疵，且與待證事實具有關聯性，認為以之作為證據應屬適
    當，自均有證據能力。至於本院下列所引用卷內之文書證據
    及證物，並無證據證明係公務員違背法定程序所取得，且檢
    察官、被告及其辯護人於本院均未主張排除下列文書證據、
    證物之證據能力，且迄本院言詞辯論終結前均未表示異議。
    本院審酌前揭文書證據、證物並非公務員違背法定程序所取
    得，亦無顯有不可信之情況，依刑事訴訟法第158條之4反面
    解釋及第159條之4之規定，認均有證據能力。
貳、實體部分
一、訊據被告丙○○坦承有於前揭時地先後2 次向明華公司負責
    人丁○○拿取現金各20000元、15000元之事實，惟矢口否認
    有何藉勢勒索財物之犯行，辯稱：里長只有反應及建議的權
    限，無法藉勢勒索，與丁○○間有金錢往來，當時是丁○○
    夫妻跟我借錢，丁○○先後交付的20000元、15000元均是償
    還積欠伊的款項，並非藉勢勒索的款項，是丁○○為領檢舉
    獎金而誣賴我。如要索賄，怎會在3 個工程都完工驗收後才
    向他們索賄？至於工程詳細表上以鉛筆註記「41059」「428
    50」、「44914」等字樣及其後註記的「2.2萬」、「3 萬」
    、「3 萬」雖是我寫的，但係丁○○要我幫他寫的云云。辯
    護人為被告辯護稱：被告擔任長春里里長，對於新店市公所
    辦理小型工程一事，雖可向公所提出工程施作需求及推薦廠
    商承作，惟此並非里長之法定職務，亦無相關法令依據。亦
    即里長並無決定承包商、修改工程契約、驗收工程、發放工
    程款之權限及義務，無任何職務權勢可影響明華公司工程驗
    收及工程款請領。證人丁○○、曾錦凌均證述曾向被告借貸
    金錢且未簽立借據之事實，堪以證明被告供稱盧、曾2 人借
    錢未還一事並非子虛，自不能以工程詳細表為佐證，而推論
    其上註記「2．2萬元」為被告強索工程款之說詞為可採。被
    告雖於工程詳細表上以鉛筆註記「41059」「42850」、「44
    914 」等字樣，但此僅足以證明上開筆跡為被告書寫，但尚
    不足以證明被告為上開註記究為返還欠款或轉交他人款項或
    強索工程款或係其他原因事實等語。經查：
  (一)上揭事實，業據證人丁○○及其妻曾錦凌於偵、審中指證歷
    歷（偵字第12603號卷第114頁、115 頁、原審卷一第61頁反
    面、第63頁、本院96年度上訴字第1965號卷第207頁、第282
    頁、第284 頁反面參照），並有臺北縣新店市公所95年10月
    4日北縣店政字第0950036839 號函檢送之「路旁美綠化工程
    」、「國際學舍前工程」及「花木植栽工程」之全案資料（
    原審卷二第9 頁以下參照）及上開工程的工程詳細表影本各
    一紙在卷（偵字第7845號卷第7-9 頁參照）暨新台幣臺仟元
    鈔15張扣案可證。且被告丙○○坦承工程詳細表上之「4105
    9」、「42850」、「44914」及其後之「2.2」、「3」、「3
    」係其記載。被告雖辯稱其係代證人丁○○計算工程成本，
    工程詳細表內註記「2. 2」、「3」、「3」等數字後所加註
    之「萬」字，非其書寫（惟其在原審法院準備程序時對該萬
    字為其書寫並不爭執【原審卷一第19頁參照】）云云。然被
    告於偵查中自承未曾從事園藝工作（偵字第7845號卷第26頁
    反面參照、第49頁參照），既然如此，丁○○自無主動委請
    被告計算成本之必要。且被告於原審準備程序中曾供稱：「
    …這2.2萬元、3萬元、3 萬元，是他唸給我寫的…」（原審
    卷一第18頁參照）；於本院審理中亦供稱：「本件3 件工程
    詳細表上我寫的部分，我在原審有用藍筆打勾，另外等號旁
    2.2、3、3 的阿拉伯數字也是我寫的，但萬不是我寫的。但
    意思是一樣，這3筆工程要還給我的金額就是2.2萬、3萬、3
    萬，…」等語（本院96年度上訴字第1965號卷第284 頁反面
    參照）。故被告確實在上開「路旁美綠化工程」、「國際學
    舍前工程」及「花木植栽工程」之工程詳細表內加註丁○○
    於請領各該工程款後須給付被告之金額為22000元、30000元
    、30000 元。另依前開工程之請款及驗收資料觀之（原審93
    年藍保第1481號資料卷證影卷編號Ｅ、Ｆ、Ｇ參照），該 3
    項工程確實陸續於92年12月至93年3 月間辦理驗收及請款事
    宜。且被告亦不否認就該工程施作品質有反應及建議之權限
    ，足認證人丁○○所稱因擔心工程無法順利驗收以請領工程
    款而同意支付上開款項乙節，應非虛言。
  (二)被告辯稱丁○○所交付之20000元及15000元係償還借款所用
    云云，然被告於本案偵審中就其所出借款項金額及已受償付
    金額之供述均前後不一，且並未提出相關借貸憑據以為證明
    （偵字第7845號卷第23頁及反面、第49頁、偵字第12603 號
    卷第82頁反面、原審卷一第58頁參照）。而證人邱賢燈、邱
    謙城於原審或本院審理中雖到庭證稱確曾目睹被告丙○○交
    付款項予丁○○等語。惟依其2 人之證述內容觀之，渠等均
    自承無法確認為何年之事，更遑論交付之金額，且係經被告
    告知始悉為借款（原審卷一第65頁反面、第67頁反面、第68
    頁、本院96年度上訴字第1965號卷第99頁反面、第100 頁參
    照）。渠等片面聽聞被告之陳述，是否與被告所辯相符，已
    堪質疑。且丁○○證稱：「（問：被告向你要前揭工程詳細
    表前，你與被告有沒有金錢往來？）那時已經沒有欠被告錢
    。」等語（原審卷一第62頁參照）。丁○○之妻曾錦凌亦證
    稱：本件工程施作期間，未積欠被告款項（原審卷一第63頁
    反面參照）。因此自難僅以證人邱賢燈及邱謙城之證言逕認
    丁○○交付被告之20000元及15000元確係償還借款。被告丙○○雖又提出嘉慶環保設備有限公司之買賣合約書作為代證
    人丁○○墊付款項之證明，並經證人即嘉慶環保設備有限公
    司之負責人黃家訓於原審法院95年7 月14日勘驗時證稱：現
    場土方確為嘉慶環保設備有限公司所生產並運送至該處等語
    。然依上開買賣合約書所載金額為52500 元，與被告丙○○
    於調查站時供稱：有關路旁美綠化工程被害人丁○○曾向其
    借款20000 元，以購買花土及石頭等語（偵字第7845號卷第
    25頁參照）並不相符。另上開合約書所載之日期為92年12月
    21日，距原審法院勘驗時已達數年之久。證人黃家訓亦未說
    明辨識現場土方之方法，且上開合約書並未記載送貨地點，
    亦無相關之送貨單據以供佐證，故亦難以證人黃家訓之證言
    ，逕認被告所辯代證人丁○○墊付款項之說法為真。被告雖
    又聲請傳訊證人乙○○，以證明乙○○有於93年1 月間打電
    話至新店市公所詢問丁○○承包工程之事，嗣電話轉由被告
    接聽，證人乙○○告知丁○○、曾錦凌夫婦倒會逃債情事，
    以證明丁○○指訴不實，其未藉勢勒索財物云云（本院96年
    度上訴字第1965號卷第34頁、99年度重上更(一)字第1 號卷第
    38頁參照）。惟證人乙○○經本院傳喚到庭證稱：其未在93
    年1 月間打電話到新店市公所詢問丁○○承包工程之事（本
    院重上更(一)字第1 號卷第55頁及反面參照）。可見不論被告
    所辯係借款或代墊款，均無證據可證實其說法。
  (三)證人丁○○於本院審理時證稱：被告於92年12月下旬「路旁
    美綠化工程」完工前，前往其住處，要求伊提出上開「路旁
    美綠化工程」、「國際學舍前工程」及「花木植栽工程」之
    工程詳細表（即估價單【估價單上之日期分別為92年12月12
    日、92年12月26日、「花木植栽工程」估價單上之日期不清
    楚），並詢問每項工程的總價及成本，分別以鉛筆註記「41
    059」「42850」、「44914」等字樣，並在其後註記2.2萬、
    3萬、3萬，被告說這3 筆金額是他要的。聽到他這樣說，我
    很煩惱，因為「路旁美綠化工程」雖已完成，但工程款還沒
    下來（本院96年度上訴字第1965號卷第282 頁及反面參照）
    。而上開3項工程之完工及驗收日期分別為92年12月23日、9
    2年12月29日（「路旁美綠化工程」）；93年1月19日、93年
    2月12日（「國際學舍前工程」）；93年1月20日、93年2 月
    12日（「花木植栽工程」）（原審卷二第57、60、72、73、
    107、108頁參照）。依證人丁○○之說法，被告係在工程驗
    收前向其勒索財物，而非被告所說的係在3 項工程都完工驗
    收後才向其索賄。因此自不發生被告所謂如要索賄，怎會在
    3 個工程都完工驗收後才向他們索賄之情形。另證人丁○○
    於本院審理時證稱：與被告間並無仇恨，此工程並非伊主動
    去市公所說要做的，是被告叫我去做的（本院96年度上訴字
    第1965號卷第284 頁及反面參照）。所證與被告之供詞：與
    丁○○間沒有恩怨，「國際學舍前工程」及「花木植栽工程
    」是其建議由明華公司施作（偵字第7845號卷第27頁反面、
    偵字第12603 號卷第80頁反面參照）之情節相符。既然雙方
    間並無恩怨，工程又係被告建議由丁○○的明華公司施作，
    丁○○應不致於恩將仇報，為領檢舉獎金而誣陷被告。而如
    上述，被告與丁○○間既難認有何借貸關係存在，則丁○○
    自無無端交付被告上開款項之可能。
  (四)被告於原審法院訊問時供稱：里長就長春里的工程有反應權
    及建議權，上開「路旁美綠化工程」、「國際學舍前工程」
    、「花木植栽工程」都是被告向新店市公所爭取的（原審法
    院聲羈字第147號卷第7頁參照）。參諸卷附台北縣新店市長
    春里辦公處行文新店市公所爭取補助經費施作之公文（偵字
    第7845號卷第104頁、136頁參照、原審卷二第92頁、126 頁
    參照）可知，被告就新店市長春里的工程確有反應權及建議
    權。另被告於警詢時自承其向新店市公所爭取小型工程的過
    程，在施作前會先辦理會勘，里長會到場，在完工後公所會
    辦理驗收，一般公所會通知里長到場驗收，如果我們認為廠
    商未照圖施作，會當場提出意見（偵字第7845號卷第22頁反
    面、原審法院聲羈字第147號卷第8頁參照）。參照卷附新店
    市公所收到長春里辦公處爭取補助經費施作之公文後，確有
    以正本行文長春里處公處，定期前往會勘（偵字第7845號卷
    第107頁、139頁參照）。以上被告所供之新店市公所對10萬
    元以下的小型工程辦理作業流程與證人即新店市公所工務課
    長林時昌、主任祕書吳嘉榮證述之情節相符（偵字第 12603
    號卷第54頁、57頁反面、第58至59頁參照），可見被告上開
    供述確係實情。而貪污治罪條例第4條第1項第2 款所指藉端
    或藉勢勒索罪，係指行為人憑藉其本人或他人之權勢或以某
    種事由為藉口，施行恫嚇，以索取財物為構成要件，【不以
    所藉權勢事由在其職務範圍內，或與其職務有直接關係為必
    要】。此與貪污治罪條例第5條第1項第2 款之利用職務上機
    會詐取財物罪，以依據法令從事公務之人利用職務上之機會
    ，詐取財物，為其構成要件。此處所謂「職務」，以屬於該
    公務員法定職務權限範圍內之事項，始足當之不同（最高法
    院92年度台上字第1296號、98年度台上字第7891號、99年度
    台上字第940 號裁判意旨參照）。被告對長春里的工程既有
    反應權及建議權，廠商施作時，對於施工品質有向公所反映
    及建議的權限，於驗收時公所亦會通知其到場，如認廠商未
    照圖施作，亦可當場提出意見。足見被告任職里長並非僅有
    反應及建議的權限，而無法藉勢勒索廠商。且如上述，貪污
    治罪條例第4條第1項第2 款藉勢勒索罪之構成要件不以「所
    藉權勢事由在其職務範圍內，或與其職務有直接關係為必要
    」。因此辯護人為被告辯護稱：被告擔任長春里里長，對於
    新店市公所辦理小型工程，雖可向公所提出工程施作需求及
    推薦廠商承作，惟此並非里長之法定職務，亦無相關法令依
    據。亦即里長並無決定承包商、修改工程契約、驗收工程、
    發放工程款之權限及義務，無任何職務權勢可影響明華公司
    工程驗收及工程款請領云云，顯就貪污治罪條例第4條第1項
    第2 款藉勢勒索罪之構成要件有所誤解，無法為有利被告之
    認定。
  (五)證人曾錦凌於原審法院訊問時堅稱甲○○有親眼目睹被告向
    丁○○索賄之情形（本院96年度上訴字第1965號卷第257 頁
    、第258 頁參照）。惟經本院合法傳訊證人甲○○到庭作證
    ，其並未到庭（本院99年度重上更(一)字第1 號卷第36、53頁
    參照），嗣本院再囑託臺灣南投地方法院檢察署拘提證人甲○○，仍無法將其拘提到案（本院99年度重上更(一)字第1 號
    卷第72、102 頁參照）。雖無法證實被告向丁○○索賄時甲○○是否有親眼目睹，惟不影響本院認定被告確有向丁○○
    藉勢索賄一事，併此敘明。
  (六)綜上所述，被告上開所辯，均屬事後卸責之詞，不足採信。
    本案事證明確，被告丙○○之犯行應堪認定，應予依法論科
    。
二、被告行為後，刑法已於95年7月1日修正公布施行，修正後第
    2條第1項規定：「行為後法律有變更者，適用行為時之法律
    。但行為後之法律有利於行為人者，適用最有利於行為人之
    法律。」此項修正乃為符合刑法第1 條罪刑法定主義之要求
    ，貫徹法律禁止溯及既往原則，屬規範行為後法律變更所生
    新舊法律比較適用之準據法，應逕適用修正後刑法第2 條決
    定新舊法之適用，先予敘明。又關於刑法修正後之新舊法比
    較，應就罪刑有關之一切情形，綜其全部罪刑之結果而為比
    較（最高法院95年度第8次刑庭會議決議參照）。
  (一)刑法關於公務員之規定，於94年2月2日修正公布，於95年 7
    月1日施行，修正後刑法第10條第2項規定：「稱公務員者，
    謂下列人員：一、依法令服務於國家、地方自治團體所屬機
    關而具有法定職務權限，以及其他依法令從事於公共事務，
    而具有法定職務權限者。二、受國家、地方自治團體所屬機
    關依法委託，從事與委託機關權限有關之公共事務者。」而
    貪污治罪條例第2 條關於公務員之規定，配合上開刑法公務
    員規定之修正，於95年5月5日修正該條例第2 條關於公務員
    之規定，並自95年7月1日施行。原第2 條關於公務員之規定
    ：「依據法令從事公務之人員，犯本條例之罪者，依本條例
    處斷；其受公務機關委託承辦公務之人，犯本條例之罪者，
    亦同。」修正為：「公務員犯本條例之罪者，依本條例處斷
    。」因此修正後貪污治罪條例第2 條關於公務員之規定，即
    應適用修正後刑法第10條第2 項公務員定義，因修正後刑法
    規定公務員定義範圍較為具體限縮，本應以修正後刑法之公
    務員規定對被告等有利。然本件被告行為時係里長，依修正
    前貪污治罪條例第2 條之規定，其係該條例所規範之「依據
    法令從事公務之人員」；依修正後貪污治罪條例第2 條、修
    正後刑法第10條第2 項規定，其亦係貪污治罪條例所規範之
    「公務員」，因此對被告並無有利或不利之情形。
  (二)依修正後刑法施行法第1條之1：「中華民國94年1月7日刑法
    修正施行後，刑法分則編所定罰金之貨幣單位為新臺幣」「
    94年1月7日刑法修正時，刑法分則編未修正之條文定有罰金
    者，自94年1月7日刑法修正施行後，就其所定數額提高為30
    倍。但72年6月26日至94年1月7 日新增或修正之條文，就其
    所定數額提高為3 倍」，修正前後關於罰金之金額雖無不同
    。惟修正前刑法第33條第5款原規定：「罰金：1元以上」，
    修正後規定：「罰金：新臺幣1 千元以上，以百元計算之」
    ，業將科處罰金之最低額提高至新臺幣1 千以上，則修正前
    之規定對於行為人較為有利。故被告所犯貪污治罪條例之法
    定刑中，併科新臺幣罰金刑部分，以被告行為時之刑法第33
    條第5 款規定較有利於被告。
  (三)綜上法律修正前後之規定，揆諸前揭說明，及修正後刑法第
    2條第1項之「從舊從輕」原則，綜合比較結果，以修正前法
    律較有利於被告。
  (四)貪污治罪條例第17條規定：「犯本條例之罪，宣告有期徒刑
    以上之刑者，並宣告褫奪公權」。該條例並未規定褫奪公權
    宣告之期間標準，該條例為刑法之特別法，刑法總則除於其
    他法令有特別規定外，亦適用之。故褫奪公權之宣告即應適
    用刑法第37條第2 項規定。依上開規定，只要係犯該條例之
    罪，而宣告有期徒刑以上之刑者，即應宣告褫奪公權。故無
    論修正施行前、後刑法第37條第2 項關於褫奪公權應受「宣
    告6個月以上有期徒刑」或「宣告1年以上有期徒刑」，而依
    犯罪之性質認為有褫奪公權之必要者之限制部分，即無適用
    餘地，而應僅有宣告褫奪公權期間（1 年以上10年以下）適
    用。據此，修正施行前、後刑法第37條第2 項關於褫奪公權
    期間之規定，均相同（即均為1 年以上10年以下），故修正
    施行後刑法第37條第2 項關於褫奪公權期間之規定，並未較
    有利於被告。依修正後刑法第2條第1項從舊從輕原則，且褫
    奪公權屬從刑之科刑規範事項，應隨同主刑適用行為時即修
    正前刑法第37條第2項規定，附此敘明。
  (五)被告行為後，貪污治罪條例第10條於犯第4條至第6條之罪，
    所得財物沒收之規定，業於98年4 月22日修正公布，其中第
    1項、第2項關於沒收、追徵規定並未修正，僅將第2 項項次
    遞移為第3 項，對被告而言並無有利或不利之情形，自不生
    新、舊法比較之問題。
三、按貪污治罪條例第4條第1項第2 款所指藉端或藉勢勒索罪，
    係指行為人憑藉其本人或他人之權勢或以某種事由為藉口，
    施行恫嚇，以索取財物為構成要件，不以所藉權勢事由在其
    職務範圍內，或與其職務有直接關係為必要。又其方式固不
    限於以言詞、文字或動作，但必使人畏怖生懼始克相當（最
    高法院92年度台上字第1296號裁判意旨參照）。被告擔任長
    春里里長，對於長春里地方小型工程有建議廠商及籌措經費
    之權限，並就工程施作品質有反應及建議權限，被告憑藉里
    長之權勢而出諸恫嚇脅迫之手段向丁○○勒索財物，使丁○○心生畏怖，而應允交付各該工程款之部分金額，嗣先後交
    付20000元、15000元，是被告所為如事實欄所示之行為，係
    犯貪污治罪條例第4條第1項第2 款之藉勢勒索財物罪。公訴
    意旨認被告此部分行為係犯同款之藉端勒索財物罪嫌，尚有
    未洽，惟罪名雖有不同，然所適用法條項款並未變更，故不
    生變更起訴法條之問題。又行為人基於同一犯罪之目的，以
    單一行為之數個舉動接續進行，而實現一個犯罪構成要件，
    並侵害同一法益者，應屬接續犯。例如行為人為達一個詐欺
    取財一百萬元之目的，而對同一被害人多次實行詐術之行為
    ，應成立接續犯一罪，而不能論以數罪（最高法院98年度台
    非字第232 號判決意旨參照）。被告基於同一藉勢勒索之犯
    意，先後2 次向丁○○各拿取20000元、15000元，係為達一
    個藉勢勒索之目的，且於密切接近之時地所實施，侵害同一
    法益，各行為之獨立性極為薄弱，依一般社會健全觀念，在
    時間差距上，難以強行分開，在刑法評價上，以視為數個舉
    動之接續施行，合為包括之一行為予以評價，較為合理，屬
    接續犯，而為包括之一罪。又犯貪污治罪條例第4條至第6條
    之罪，情節輕微，而其所得或所圖得財物或不正利益在新台
    幣（下同）5萬元以下者，減輕其刑，同條例第12條第1項定
    有明文。依此規定，必須所犯係同條例第4條至第6條之罪，
    而同時具備「情節輕微」暨「其所得或所圖得財物或不正利
    益在5 萬元以下」二項條件者，始可依上述規定減輕其刑。
    所謂「所得財物」，係指實際所得之財物；而所謂「所圖得
    財物」，則係指意圖所得而尚未取得之財物而言。是倘所圖
    得財物在5萬元以下，而所得竟在5萬元以上時，固以實際所
    得之財物為準；但如所圖得財物在5 萬元以上，而實際所得
    卻在5 萬元以下時，則應以其所圖得之財物為準，而非以其
    實際所得為據，此時所犯之罪，縱屬情節輕微，亦不得依該
    條項規定減刑。至情節輕微與否，應依一般社會通念，審酌
    貪污舞弊之手段、型態、戕害吏治之程度及對社會秩序、風
    氣之影響等一切情節予以認定（最高法院98年度台上字第75
    78號判決意旨參照）。本件被告向被害人丁○○恫嚇稱：「
    這些工程都是我爭取得來的，這些數目是你該給我的，你要
    給我8萬2千元。」等語以強索款項，致丁○○害怕工程無法
    順利驗收以請領工程款，且擔心爾後無法承包長春里之小型
    工程，而心生畏懼，因而同意支付上開款項，並先於93 年4
    月9日下午4時30分許，交付2 萬元。且因不堪其擾而向法務
    部調查局台北縣調查站檢舉，為取得相關事證，接續於93年
    4月26日下午2時51分許，在台北縣新店市○○路○段及行政
    街口，佯予交付1萬5千元，被告收受後，旋為現場埋伏之調
    查人員當場逮捕，並自被告身上扣得所收受之1萬5千元。被
    告所圖得之財物為8萬2千元，已逾5 萬元，依前揭規定，縱
    實際所得僅2 萬元，亦不得依該條項規定減刑。另本件被告
    所犯之罪的宣告刑與中華民國九十六年罪犯減刑條例第3 條
    第1項第1款減刑規定不合，無法依該規定減刑，併此敘明。
四、原審以被告上述犯行，事證明確，予以論罪科刑，固非無見
    ，惟查：(一)被告向丁○○強索財物所為，為接續犯，原審依
    連續犯論處加重，尚有未洽。(二)公訴人另謂被告於93年1月1
    3日向丁○○強索3萬元得手，復於93年4月9日，就明華公司
    承包「長春里新坡一街六十一號至七十三號人行道改善工程
    」部分，向丁○○強索3 萬元，而認此部分亦涉犯貪污治罪
    條例第4條第1項第2 款之藉端勒索財物罪嫌部分，尚屬不能
    證明（理由詳後不另為無罪諭知部分），原判決誤以構成犯
    罪而併予論罪科刑，亦有未洽。(三)原判決理由欄三敘述「公
    訴意旨認此部分行為係犯貪污治罪條例第4條第1項第2 款之
    藉端勒索財物罪嫌，亦有未洽，惟其基本事實同一，本院自
    應予以審理，並變更其起訴法條」（原判決第9頁參照）。
    然藉端勒索財物罪與藉勢勒索財物罪均規定於貪污治罪條例
    第4條第1項第2 款，法條既相同，自無須變更起訴法條。(四)
    如前述，本件被告所圖得之財物為8萬2千元，已逾5 萬元，
    不得依貪污治罪條例第12條規定減輕其刑，原審誤依該條規
    定予以減輕其刑，亦有未合。被告上訴意旨仍執陳詞否認犯
    行，雖無理由，惟原判決既有上開可議之處，仍屬無可維持
    ，應由本院就此部分及定執行部分予以撤銷改判。
五、爰審酌被告身為里長，未能誠實清廉，遵循法令，為國家人
    民服務，為貪圖個人不法之利而假藉里長之身分勒索民眾，
    危害國家公務員形象，破壞法律秩序，傷害國民之法律感情
    ，兼衡被告之素行（有本院被告全國前案紀錄表1 份在卷可
    稽），及其犯罪之動機、目的、手段、所得、平日生活狀況
    、專科畢業之智識程序，犯後之態度等一切情狀，量處如主
    文第2 項所示之刑，並依貪污治罪條例第17條及修正前刑法
    第37條第2項規定，依法宣告褫奪公權。被告於93年4月9 日
    向被害人丁○○勒索所得之2 萬元，係犯藉勢勒索罪所得之
    財物，依貪污治罪條例第10條第1項、第3項規定，應予追繳
    並發還被害人丁○○，如全部或一部無法追繳時，應以其財
    產抵償之。至扣案之1萬5千元，係被害人丁○○為配合調查
    員誘捕被告始行交付，該款實係供調查證據所使用之工具，
    被害人丁○○並無交付之真意，尚屬被害人丁○○所有之物
    ，並非被告犯罪所得之財物，自不生沒收問題。
六、不另為無罪諭知部分
  (一)公訴意旨另以：被告丙○○於93年1 月13日，以電話向丁○○強索3 萬元，並約定於臺北縣新店市公所附近見面，丁○○乃依要求交付3萬元予被告；丙○○復於93年4月9日下午4
    時30分許，在臺北縣新店市公所前陸橋下，就明華公司承包
    「長春里新坡一街六十一號至七十三號人行道改善工程（以
    下簡稱六十一號至七十三號人行道改善工程）」，向丁○○
    強索3萬元，因認被告此部分亦涉貪污治罪條例第4條第1 項
    第2款之藉端勒索財物罪嫌。
  (二)按犯罪事實應依證據認定之，無證據不得認定犯罪事實，刑
    事訴訟法第154條第2項定有明文；又認定犯罪事實所憑之證
    據，無論其為直接或間接證據，均須於通常一般人均不致有
    所懷疑，而得確信其為真實之程度，如得據為有罪之認定，
    倘其證明尚未達到此一程度而有合理之懷疑存在，以致無從
    形成對被告不利之確信時，依據罪疑利益歸於被告之法則，
    即應為有利於被告之判斷，不得徒憑主觀之臆測，遽行排除
    有利於被告認定之可能（最高法院76年度台上字第4986號判
    例參照）。
  (三)訊據被告堅詞否認有此部分犯行，辯稱：丁○○於93年1 月
    13日所交付之3 萬元，係託伊轉交給黃新福，伊亦未就六十
    一號至七十三號人行道改善工程向丁○○強索3萬元等語。
  (四)經查：
    1.被告不否認於93年1月13日收受證人丁○○所交付之3萬元
      ，惟以係證人丁○○託伊轉交給黃新福等語置辯。證人丁○○雖於偵查中及原審審理時俱陳稱：被告於93年1 月13
      日向伊強索工程款部分金額3 萬元，伊迫不得已，乃在新
      店農會前交付云云，惟於本院審理時，經以被告前開辯詞
      質之證人丁○○，證人丁○○改稱：「（問：你認識黃新
      福嗎？）認識，他是民意代表。」、「第一次工程款是被
      告通知我可以領，我拿票去農會兌現，我拿3 萬元委託他
      幫我交給黃新福。」、「（問：這3 萬元跟被告要向你索
      取的回扣有無關係？）沒有關係，這是要給黃新福的。（
      問：為什麼要轉交給黃新福？）因為我不知道黃新福家在
      那裡，被告跟黃新福比較熟，是被告主動跟我說要幫我轉
      交給黃新福，所以我才把3萬元交給被告。黃新福跟這4件
      工程完全沒有關係。」等語（本院96年度上訴字第1965號
      卷第283頁反面、第284頁參照）。足見被告上開所辯尚非
      無稽。另明華公司承包「路旁美綠化工程」、「國際學舍
      前工程  」及「花木植栽工程」3 項工程，經被告於工程
      詳細表分別加註「2.2 萬」、「3萬」、「3萬」，表示各
      該工程款中應交付給被告之金額，已經本院認定如前，而
      各該工程給付工程款之日依序為93年1月6日、93  年3月8
      日、93年3 月11日（原審九十三藍保1481號卷編號Ｅ－３
      、Ｆ－６、Ｇ－１、Ｇ－２參照）。據此以觀，證人丁○○於93年1 月13日甫領取「路旁美綠化工程」之工程款，
      其餘2 件工程款尚未領取，其既遭被告藉勢強索金錢，心
      自有不甘，倘依被告之指示交付，迫於無奈，理應交付被
      告就該工程強索之2萬2千元才是，豈有超額交付之理，顯
      悖常情，故應以證人丁○○於本院審理時之證述較諸其之
      前陳述為可採。被告此部分所辯，應足採信。
    2.證人丁○○雖於偵查中及原審審理時證稱：被告就明華公
      司承包六十一號至七十三號人行道改善工程強索3 萬元云
      云。惟於本院審理時結證稱：不記得有此事等語（見本院
      96年度上訴字第1965號卷第284 頁反面參照）。其指證已
      有瑕疵，且查無其他補強證據以擔保其先前指證、陳述之
      真實性，自難徒憑證人丁○○片面不利被告之指證，遽入
      被告於罪。
    3.綜上所述，檢察官所舉證據，尚無法證明被告有於93年 1
      月13日向證人丁○○強索3 萬元，及另就六十一號至七十
      三號人行道改善工程強索3 萬元之犯行。此外，本院復查
      無其他積極證據足證被告有公訴意旨所指此部分犯行，惟
      因公訴意旨認此部分如成立犯罪，與前揭論罪科刑之藉勢
      勒索財物罪間，有修正前刑法第56條連續犯規定之裁判上
      一罪關係，故不另為無罪之諭知，併此敘明。
據上論斷，應依刑事訴訟法第369條第1項前段、第364條、第299
條第1項前段、貪污治罪條例第2條、第4條第1項第2 款、第10條
第1項、第3項、第17條、刑法第11條、第2條第1項前段、修正前
刑法第37條第2項，判決如主文。
本案經檢察官周誠南到庭執行職務。
中    華    民    國    99    年    4     月    21    日
                  刑事第三庭  審判長法  官  陳博志
                                    法  官  陳德民
                                    法  官  劉興浪
以上正本證明與原本無異。
如不服本判決，應於收受送達後10日內向本院提出上訴書狀，其
未敘述上訴之理由者並得於提起上訴後10日內向本院補提理由書
（均須按他造當事人之人數附繕本）「切勿逕送上級法院」。
                                    書記官  王詩涵
中    華    民    國    99    年    4     月    21    日
附錄本案論罪科刑法條全文
貪污治罪條例第4條：
有下列行為之一者，處無期徒刑或10年以上有期徒刑，得併科新
台幣1 億元以下罰金：
一、竊取或侵占公用或公有器材、財物者。
二、藉勢或藉端勒索、勒徵、強占或強募財物者。
三、建築或經辦公用工程或購辦公用器材、物品，浮報價額、數
    量、收取回扣或有其他舞弊情事者。
四、以公用運輸工具裝運違禁物品或漏稅物品者。
五、對於違背職務之行為，要求、期約或收受賄賂或其他不正利
    益者。
前項第1款至第4款之未遂犯罰之。

司法院資訊處製作；財團法人民間司法改革基金會備份。
